【裁判字號】    98,上更(一),177
【裁判日期】    990414
【裁判案由】    妨害性自主
【裁判全文】
臺灣高等法院高雄分院刑事判決     98年度上更(一)字第177號
上  訴  人
即  被  告  丁○○
指定辯護人  本院公設辯護人  丙○○  
上列上訴人因妨害性自主案件，不服臺灣高雄地方法院95年度訴
字第1810號中華民國96年1 月8 日第一審判決（起訴案號：臺灣
高雄地方法院檢察署95年度偵字第6385號），提起上訴，判決後
，經最高法院發回更審，本院判決如下：
    主  文
原判決撤銷。
丁○○無罪。
    理  由
一、公訴意旨略以：被告丁○○係擔任高鳳家事學校校車之司機
    代號，000000000（姓名年籍資料詳卷，以下簡稱甲 ○）為
    輕度智能不足之女子，甲 ○因經常搭乘丁○○所駕駛之上開
    校車而與丁○○相識，丁○○明知甲 ○有智能不足之身心障
    礙情形，竟基於與甲 ○性交之概括犯意，於民國94年10月23
    日，利用載送甲 ○返家之機會，將其所駕駛之校車開往高雄
    市○○○路新濱派出所附近不詳地點，將甲 ○帶至該校車最
    後一排座位，親吻甲 ○之臉頰、耳朵，並將其手伸進甲 ○之
    內褲內，以手指插入甲 ○之陰道抽動，性交得逞，復於同年
    11月25日17時30分許，將該校車開往上開相同地點，再以相
    同手法與甲 ○發生性交行為，適甲 ○之母（以下簡稱乙 ○）
    於當日撥打電話予丁○○後，發現該校車停放於路旁，在該
    校車正前方之擋風玻璃前，見丁○○與甲 ○自該校車後座走
    向前座，發覺有異，經質問甲 ○，始悉上情。因認被告丁○
    ○連續涉犯刑法第225 條第1 項乘機性交罪嫌云云。
二、按犯罪事實應依證據認定之，無證據不得認定犯罪事實；又
    不能證明被告犯罪者，應諭知無罪之判決，刑事訴訟法第一
    百五十四條第二項、第三百零一條第一項分別定有規定。認
    定不利於被告之事實，須依積極證據，苟積極證據不足為不
    利於被告事實之認定時，即應為有利於被告之認定，更不必
    有何有利之證據。此之所謂證據，須確屬能為被告有罪之證
    明，而無瑕疵可指者，始足當之；再者，犯罪事實之認定，
    應憑證據，所謂證據，須適於為被告犯罪事實之證明者，始
    得採為斷罪資料，如未能發現相當證據，或證據不足以證明
    ，自不能以推測或擬制之方法以為裁判基礎；又所謂認定犯
    罪事實所憑之證據，雖不以直接證據為限，間接證據亦包括
    在內，然而無論直接或間接證據，其為訴訟上之證明，須於
    通常一般人均不致有所懷疑，而得確信其為真實之程度，始
    得據之為有罪之認定，倘其證明尚未達到此一程度，而有合
    理懷疑存在時，即應為無罪之判決（最高法院二十九年上字
    第三一○五號、三十年上字第八一六號、四十年台上字第八
    六號、五十三年台上字第二七五○號、七十六年台上字第四
    九八六號分別著有判例參照）。復事實審法院對於證據之取
    捨，依法雖有自由判斷之權，然積極證據不足證明犯罪事實
    時，被告之抗辯或反證縱屬虛偽，仍不能以此資為積極證據
    應予採信之理由；認定犯罪事實應依證據，為刑事訴訟法所
    明定，故被告否認犯罪事實所持之辯解，縱屬不能成立，仍
    非有積極證據足以證明其犯罪行為，不能遽為有罪之認定（
    最高法院三十年上字第四八二、一八三一號分別著有判例參
    照）。
三、公訴人認被告丁○○有上開犯行，無非以( 一) 被告於偵查
    中之供述，證明坦承知悉甲 ○有輕度智能不足及甲 ○之母乙
    ○於94年11月25日與其通話之事實。(二）被害人甲○於警詢
    、偵訊之指述，證明被告上開時、地，有與甲 ○發生多次性
    交行為之事實( 三) 上開校車座位平面圖1 紙，證明被告於
    上揭時、地，在其所駕駛之校車內最後一排座位與甲 ○發生
    多次性交行為之事實。( 四) 中華民國身心障礙手冊1 份，
    證明甲○ 有輕度智障情形之事實。( 五) 高雄市立聯合醫院
    驗傷診書1 紙，證明證明甲 ○陰部有舊裂傷之事實。
四、訊據上訴人即被告丁○○固坦承其於上開時、地，確有駕駛
    高鳳工家校車載送被害人甲 ○，並知悉其係輕度智障等情，
    惟堅決否認上開乘機性交犯行，於原審及本院辯稱：94年10
    月23日係星期假日，該日並未出車，並無對被害人為性侵害
    行為，94年11月25日下午，伊當日係按既定路線行駛，當天
    在鼓山二路、北斗街口塞車很久，所以比較晚，伊有按照原
    定路線在新濱派出所讓被害人甲 ○下車，除了紅燈，伊沒有
    在不該停車之地方停車，亦未與甲 ○從校車後座走往前座，
    伊接獲乙 ○來電後校車則駛經鼓山一路，即為里長等人攔停
    ；伊並未校車上有親吻甲 ○嘴巴、耳朵，伸手進入甲 ○內褲
    ，撫摸及以手指插入甲 ○下體等性侵害行為云云
五、有關被告於94年11月25日17時30分許是否有對甲 ○性侵害部
    分，經查：
（一）被害人甲 ○於94年11月25日案發時，經渠母親乙 ○協同至
      新濱派出所報案，在警局係否認有遭被告對其性侵害之事
      實，此有警員許建雄之職務報告及高雄市政府警察局鼓山
      分局員警工作紀錄簿在卷足憑（見原審第82、83頁) 。
（二）被害人甲 ○嗣於94年12月12日警詢時則供述：94年11月25
      日17 時30 分左右，丁○○駕駛校車搭載我返家途中，繞
      遠路，叫我慢一點下車，18點才要讓我下車，他便把車熄
      火停在鼓山一路( 靠近新濱派出所) 當時我坐在第一排的
      位子，丁○○車子停好後便走到最後一排位子坐下，我看
      他走過去我也自動走到最後一排，他叫我坐在他旁邊，我
      便坐在他右手邊，突然他整個人跨坐在我身上，將我壓在
      椅子上，嘴巴親我的臉頰及耳朵，他以手伸進我的褲內摸
      我大腿及以手伸進我內褲撫摸我下體，並以手指頭插進我
      陰道內抽動。途中丁○○還有接聽媽媽打來的電話，結束
      後我跟在他後面從後座走到前面，我媽媽在車子正前方的
      擋風玻璃看到我們，回家後我媽媽問我，我才將實情講出
      來。我11月25日當時因為害怕沒有反抗也沒有叫喊。丁○
      ○侵害我過程中接到我媽媽的電話，我知道是媽媽（求救
      部分沈默不語），我當時有嚇到，當時心理有不舒服，但
      沒有反抗，他沒有給我錢，但有要我不可以把這件事說出
      去，我被侵害之後心裡很高興，我不要對丁○○提出告訴
      等語( 見警卷第5 、6 頁) 。
（三）於偵查中則供證稱：被告是我們學校校車司機，我回家都
      是他載，我回家那一站是最後一站。他親我耳朵、嘴巴，
      也用手摸我胸部及尿尿的地方，被告有用手插入我尿尿的
      地方，被告沒有脫下褲子用生殖器進入我尿尿的地方。被
      告親我，或用手摸我尿尿的地方時，我沒有大聲說不要，
      但我有掙扎，我有用手推他，被告在摸我的腿，他摸完後
      我走到車前面，就看到我母親乙○等語（見偵卷第12頁)。
（四）於原審時先供證稱：被告摸我的胸部，親我耳朵及嘴巴，
      除了這些之外，沒有做其他的事，被告親我、摸我沒有給
      我錢或玩具、衣服、手機，他親我時我沒有拒絕，他沒有
      叫我到車子後面去，我是一個人去後面而已等語，嗣後則
      又供證稱：被告有摸我的屁股及下半身，是他叫我到車子
      後面去，說要按摩，他去買東西，到後面吃東西，再幫他
      按摩他的背，那天在車上有吃東西是前面一站的人下車後
      才買的，吃了PIZZA ，那天是先打電話再吃PIZZA ，被告
      有摸我的上體、陰部，用手指頭弄進去陰部，只有一次而
      已等語（原審卷第48至57頁)。
（五）於本院此次審理時則供證稱：我每天搭被告開的校車，他
      在車上有做過摸我的動作，他摸我下部，亦有深入裡面，
      他摸很多次，沒有辦法記得，被告摸我的時候，我有反抗
      ，但是我沒有辦法反抗，我有要用手將他撥開，但是沒有
      辦法，他還是繼續摸我，被告摸我之後，有給我錢，有時
      一百有時五十，我有拿，他摸的時候就給我錢了，被告拿
      給我的錢，我給了媽媽，我本來坐在第一排，我先走到後
      面，他跟著我走到後面，被告沒有叫我走到後面（後又供
      稱是被告停車後叫我走到後面，他再跟著走到後面，媽媽
      發現的那天，我沒有走到車子後面，我就坐在前面駕駛座
      旁邊的位置，我們沒有去到後面，他沒有摸我）等語（見
      本院上更一卷第90至93頁) 。
（六）審酌證人甲 ○之前開供證，其中有關於94年11月25日17
      時30分許當日，被告究竟有無對甲 ○為性侵害之行為? 
      被告有無叫甲 ○走到最後一排位子坐下而對之性侵害? 
      有無以手指頭插進甲 ○陰道內抽動性侵害行為? 被告對
      甲 ○性侵害行為時，甲 ○有無反抗、掙扎用手推被告，抑
      甲 ○沒有辦法反抗? 被告對甲 ○侵害時，有無給甲 ○金
      錢等物? 當天在車上被告有無買東西? 即甲 ○有無吃東
      西即PI ZZA? 甲 ○有無與被告走到車子後面，抑甲 ○僅
      坐在前面駕駛座旁邊的位置? 被告是否有在車子後面摸甲
      ○性侵害等情，前後不一，反覆不定，已有可議之處。
（七）證人即甲 ○之母乙 ○於偵訊及原審則證稱：伊於94年11月
      25日下午5 時30分許，渠騎車去買便當，途中見校車停放
      鼓山一路陸橋旁，伊即電詢被告校車現在位置。被告稱校
      車快到鼓山，伊又返回查詢得知甲 ○尚未返家，旋趕往校
      車停放上述路邊，目睹被告與甲 ○自校車後座走往前方，
      伊發覺有異但未驚動被告，即又返回找里長許永幫伊攔
      車；嗣校車尚未到達里長家前就放甲 ○下車，伊見甲 ○在
      哭；之後里長及附近鄰居攔停校車；伊當時見甲 ○有驚恐
      的表情等語明確（見偵卷13頁，原審卷第57至61頁）。
（八）證人乙 ○於本院此次審理時，則證稱：甲 ○說她向被告拿
      一百、五十元，她有告訴伊，伊有懷疑，也一直在查，但
      是查不出原因來，伊擔心會有什麼不好的事情發生，因為
      伊在家裡沒有給她錢，伊問她錢的來源，可是她都不敢說
      ，伊一問她就哭，伊擔心她和男生有什麼不好的事情不敢
      說，案發當天，伊看到女兒在車上的時候，伊係看到他們
      二人同時站在司機座椅旁邊的走道上，伊看到之後，即又
      繞回家去，因為伊如果要過去攔車需要迴轉，所以伊先騎
      車回家問阿媽，妹妹是否回到家？阿媽說沒有，伊就到里
      長辦公室，跟他說請他打電話給派出所，因為伊看到女兒
      ，所以伊就跟阿媽說，伊有看到女兒及司機在校車裡面，
      之後我們就去找里長，因為里長辦公室就在旁邊，伊與里
      長我們就趕快去攔車，雖然伊看到校車停車的地方，對面
      就是派出所，伊未直接去派出所，而去找里長，係因伊沒
      有想那麼多，伊的直覺反應就是先去找親人，實際上伊看
      不到車子的後面，伊當時看到的是他們二人站在駕駛座後
      面一、二步的距離內在移動，伊想應該是他們在往前走。
      伊當時是從駕駛座前擋風玻璃那裡看到的，從車子旁邊窗
      戶或門旁是能看到看不到，因為校車車窗都貼有隔熱紙，
      並且以伊所在的位置，那個角度也看不到車內等語（見本
      院上更一卷第94、95頁)。
（九）本院此次審理時，經函交通部中央氣象局，其函覆稱：經
      查高雄巿地區於94年11月25日之日沒時刻為17時13分，有
      該局98年12月10日中象參字第0980014819號可按，是依當
      時之時間，乙 ○固可看到該校車外豹，惟經本院勘驗現場
      結果，當時依乙 ○騎車停看之位置，係在路橋旁第一個電
      線桿旁道路，距離校車停於對面公涼亭旁，二者相距約八
      十公尺左右，該校車前檔風玻璃上半部則車窗均貼有咖啡
      色之隔熱紙，是從乙 ○當時之位置從車前擋風玻璃往車內
      看，只能看到駕駛座後二排的座位隱約有人移動，直到該
      人走到已在駕駛座旁才可看出甲 ○及被告身影，因車子的
      左右窗戶都有貼隔熱紙，故以乙 ○之位置，無法從校車之
      兩邊車窗看到車子內部之狀況等情，此有勘驗筆錄、略圖
      、照片可按( 見本院上更一卷第64至72頁) 。
（十）是乙 ○於原審中曾供證：因當時路燈照在「車門玻璃」上
      ，有反光，伊係從玻璃上看見甲 ○與被告從後座走向前座
      等語(見原審卷第61頁)，及從車前擋風玻璃上看見甲 ○與
      被告從後座走向前座等情，核與現場勘驗實況不符，實非
      可採。
（十一）再審酌乙 ○之前開供述，其中係第一次騎車去買便當，途
      中見校車停放鼓山一路陸橋旁，曾返回查詢得知甲 ○尚未
      返家，第二次趕往校車停放上述路邊，目睹被告與甲 ○在
      校車內情景，抑係第一次即有看甲 ○及被告同時站在司機
      座椅旁邊的走道上身影之情，亦非一致，然綜觀其供述之
      真諦，應係其案發當天，有看到其女兒與被告二人同時站
      在司機座椅旁邊的走道上，旋即騎車回家問阿媽，其女兒
      甲 ○是否回到家，經阿媽說沒有，乃騎至到里長辦公室找
      里長，並與里長將校車攔下等情，應堪認定。然上開所認
      定之情，充其量亦僅係證明當時其看到其女兒即甲 ○與被
      告同時站在司機座椅旁邊的走道上身影之情而已，尚難以
      佐證甲 ○上開前後不一之供述為真實，遽認被告當天有對
      甲 ○為性侵害之犯行。
（十二）又乙 ○當天再度看到甲 ○，則係其與里長攔下校車之後，
      其從該攔車處回頭看時，見到甲 ○已從橋下逆向走過鼓山
      一路壽山大旅，到了海山航海儀器公司（即鼓山一路53
      之8號)，此有乙 ○於本院勘驗時供明在卷( 見本院上更一
      卷第64頁反面) ，是乙 ○嗣後看到甲 ○驚恐之表情，係在
      攔車後之事，準此以觀，亦難憑此遽認被告當天在車上有
      對甲 ○性侵之事實。
（十三）另證人即里長許永於原審固具結證稱：94年11月25日那
      天乙 ○騎車到伊服務處前，要伊攔停被告所駕駛之校車，
      伊就趕到路邊連同二人把校車攔下來；甲 ○要下車應該是
      在伊服務處要下車，甲 ○祖母在鼓山一路87巷口賣檳榔，
      伊的服務處在鼓山一路87號，伊的住處在服務處的對面；
      正常下車應該在伊住處正對面，如果是在單號停車應該在
      甲 ○祖母檳榔攤，如果在雙號停車應該在伊住處；伊攔車
      的地點是在距離伊住處超過四間房子的距離，伊把被告攔
      下來時，乙 ○說校車在鐵路的圍牆（新濱派出所後門的對
      面）旁那邊停了至少一、二十分鐘，看到他女兒與司機從
      車子後面走往前面，懷疑司機有對小孩子非禮，伊就報警
      處理；平常甲 ○都是在伊的服務處87巷口下車；平日約下
      午4 、5 時就會看到甲 ○，然該日下午5 點多還沒看到甲
      ○等語（見原審卷第64至66頁）。然觀之證人許永上開
      證述，充其量亦僅係能證明當天與乙 ○將被告所駕駛之校
      車攔下之情事，至於其「懷疑」被告有對乙 ○之女兒即甲
      ○有非禮之行為，此乃其主觀揣測之詞，亦難以此作為佐
      證被告當天即94年11月25日17時30分許，有對甲 ○為本件
      性侵害之犯行。
六、有關被告於94年10月23日是否有對甲○性侵害部分，經查：
（一）被害人甲○於94年12月12日警詢時係供述：被告於94年10
      月23日，駕駛校車搭載我返家途中，趁機將校車開往高雄
      市○○○路新濱派出所附近，將我帶往校車最後一排座位
      ，親吻我臉頰、耳朵，將手伸入我內褲內，並將手指頭插
      入我陰道抽動，之後才讓我自行離開，伊當時心理會不舒
      服，但沒有反抗等語（見警卷第6 頁）。
（二）於偵查中則供證：他親我耳朵、嘴巴，也用手摸我胸部及
      尿尿的地方，被告有用手插入我尿尿的地方，被告沒有脫
      下褲子用生殖器進入我尿尿的地方。被告親我，或用手摸
      我尿尿的地方時，我沒有大聲說不要，但我有掙扎，我有
      用手推他等語（見偵卷第12頁)。
（三）於原審時則供證稱：被告僅於94年11月25日親吻其嘴巴、
      耳朵及撫摸下體；就只有這一次而已；11月之前並未發生
      類此情形（見原審卷第49、51頁），嗣當庭又改稱：被告
      除94年11月25日外，之前曾二次將其手指插入其下體（見
      原審卷第71頁），其於原審同一次審判程序中所述前後已
      有不一。且與其前於偵查中所稱：被告有二次親其耳朵、
      嘴巴，用手摸其下體並插入下體等情不合（見偵卷第11-1
      2頁），則關於甲○此部分指訴，前後已有不一之瑕疵可指
      ，自難遽採為對被告論罪之依據。
（四）又被害人甲 ○所指之94年10月23日係星期假日，當日校車
      並未出勤，亦無加油或保養之紀錄；又校車假日停放校區
      ，並無派車或其他任務之紀錄等情，有高鳳工家95年7 月
      6 日函、同年9 月4 日函在卷足佐（見原審卷第30、80頁
      ），且甲 ○就讀之高鳳工家倘遇有週末需到校之情形，均
      由乙 ○直接接送等情，亦據證人乙 ○於原審證述明確（見
      原審卷第59至60頁），則尚乏證據足以證明被告有於94年
      10月23 日 （周日）駕駛校車搭載甲 ○後加以性侵害之情
      。
七、另卷附高雄市立聯合醫院診斷證明書，雖載有被害人甲 ○處
    女膜7 點鐘陳舊性裂傷，外陰無明顯外傷等情，有該診斷證
    明書在卷足憑（見偵卷第20頁袋內），然上開情事，亦係僅
    能證明甲 ○有可能曾經發生過性行為而已，尚無從據此而遽
    認被告於上開所示94年10月23日、同年11月25日17時30分許
    ，有對甲 ○為本件性侵害行為。至卷內其他有關被告於94年
    11月25日曾與甲 ○之母乙 ○電話通話、校車座位平面圖1 紙
    、甲 ○之中華民國身心障礙手冊1 份等證物，均不足以佐證
    被告有本件之犯罪行為，併此敘明。
八、綜上所述，被害人甲 ○之前開供詞，既有前開前後不一致，
    滋生疑義，有瑕疵可指之處，而本件除被害人甲 ○之指證外
    ，經查並無其他積極佐證；準此，自難僅憑被害人甲 ○前後
    不一之片面指證，遽為不利於被告之認定。是本件尚乏積極
    之証據，足以證明被告於上開時、地，涉有公訴人所指對甲
    ○為性侵之犯行，而公訴人除上開證據外，又未再提出其他
    適合於證明被告有本件犯罪事實之積極證據，並說明其證據
    方法與待證事實之關係，說服本院以形成被告有罪之心證，
    而被告又辯稱無犯本件之犯行等語，揆諸上開說明，本件尚
    屬不能證明被告犯罪，原審認定被告於94年10月23日，並未
    對Ａ女本件性侵害之犯行，固屬可採，惟其遽認於94年11月
    25日17時30分許有對被告Ａ女為性侵害之犯行，而予以論罪
    科刑則有未洽，被告上訴意旨，否認犯罪，指摘原判決不當
    ，為有理由，自應由本院撤銷改判，諭知被告無罪之判決。
據上論結，應依刑事訴訟法第369條第1項前段，第364條，第301
條第1項，判決如主文
本案經檢察官姜麗儒到庭執行職務。
中    華    民    國    99    年    4     月    14    日
                 刑事第九庭     審判長法  官  莊秋桃
                                      法  官  張盛喜
                                      法  官  田平安
以上正本與原本無異。
檢察官如不服本判決，應於判決送達後10日內向本院提出上訴狀
，其未敘述理由者，並應於提出上訴狀後10日內向本院補提上訴
理由狀（應附繕本）。
中    華    民    國    99    年    4     月    14    日
                                  書  記  官  張宗芳

司法院資訊處製作；財團法人民間司法改革基金會備份。
